【裁判字號】    95,抗,197
【裁判日期】    951130
【裁判案由】    呈報清算人
【裁判全文】
臺灣板橋地方法院民事裁定               95年度抗字第197號
抗  告  人  甲○○
代  理  人  趙培宏律師
            邱任晟律師
上列抗告人請求就國勝企業股份有限公司呈報清算人事件，抗告
人對於民國95年7 月31日本院95年度司字第45號裁定提起抗告，
本院裁定如下：
    主  文
原裁定廢棄。
    理  由
一、本件聲請意旨略以：國勝企業股份有限公司（下稱國勝公司
    ）因有開始經營後自行停止營業6 個月以上之情事，業遭經
    濟部於民國82年12月30日以經（82）商232282號函命令解散
    ，且經濟部復於83年2 月16日以經（83）商202604號函撤銷
    國勝公司之公司登記，惟因國勝公司董事長乙○○因轉讓持
    股達1/2 以上而當然解任，其他董事均已辭任，僅由第三人
    即常務董事陳慶三及聲請人即常務董事甲○○擔任清算人執
    行清算事務，且經推選由聲請人代表國勝公司；其後，陳慶
    三亦已死亡，故聲報人為國勝公司唯一清算人；而國勝公司
    狀況為：該公司已無資產且有負債新臺幣（下同）625,091,
    020 元，足認國勝公司之負債顯然超過資產，而無法支付多
    數債權人之債務清償，應有宣告破產之必要，惟因國勝公司
    並無資產組成破產財團，無從依破產程序清理債務，有本院
    94年度破字第55號裁定可資參照。為此，爰依公司法第334
    條準用83條第1 項、非訟事件法第178 條之規定，聲報由聲
    請人擔任國勝公司之清算人，其住所為臺北縣板橋市○○街
    48巷6 之1 號，就任日期為95年2 月6 日等情。原法院認依
    公司法第332 條第1 項之規定，國勝公司之清算，應以該公
    司全體董事為清算人，而抗告人並非經股東會選定之清算人
    ，亦非國勝公司唯一之董事，且抗告人未遵期補正「資產負
    債表及財產目錄經監察人審查之證明文件」、「監察人審查
    後提經股東會承認之證明文件」，而予以裁定駁回。
二、抗告意旨略以：(一)清算人聲報就任，不需全體清算人共同為
    之。抗告人係依公司法第334條準用83條第1項、非訟事件法
    第178 條規定，聲報就任清算人，而公司清算人聲報就任，
    並無規定需由全體清算人共同聲報就任，否則，若部分清算
    人不願共同具狀聲報就任，則其餘清算人卻須共同負擔未能
    依限聲報就任之行政罰鍰責任，寧有斯理。(二)原法院就抗告
    人是否為國勝公司唯一之董事等重要事實，未依職權調查，
    自屬違法。(三)抗告人是否經合法推選為國勝公司之代理董事
    長，並不影響抗告人之董事及法定清算人身分。抗告人係依
    公司法第332 條第1 項規定就任為國勝公司清算人，原裁定
    亦認國勝公司含抗告人在內之全體董事均為清算人，因此該
    董監事會議之召集程序是否合法，對於抗告人為國勝公司董
    事而就任為國勝公司之清算人，並無影響。抗告人並未主張
    以國勝公司代理董事長身分就任為國勝公司清算人，該董監
    事會議確無選定清算人之決議，故抗告人依公司法第332 條
    第1 項就任為清算人，與該董監事會議決議推選抗告人為國
    勝公司代理董事長，係屬二事。(四)本件聲請並無違反聲報就
    任清算人之法定程式。依非訟事件法第178條第2項規定，清
    算人就任之聲報，僅應附具：一、公司解散、撤銷或廢止登
    記之證明。二、清算人資格之證明。抗告人已提出國勝公司
    遭命令解散及撤銷登記之主管機關函令及國勝公司最新公司
    變更事項卡。且原裁定所指抗告人未遵期補正之「資產負債
    表及財產目錄經監察人審查之證明文件」、「監察人審查後
    提經股東會承認之證明文件」，係屬清算人就任後，為辦理
    財產檢查事務及聲報清算完結時所應檢附之文件（公司法第
    326條、第331條第1 項），並非抗告人聲報就任清算人時應
    檢附之文件。(五)抗告人已於95年5月18日及95年6月9日具狀
    向原法院聲請裁定開始特別清算，原法院竟故予恝置不顧，
    又未依職權為必要之處分，徒以非可歸責於抗告人之事由，
    率認本件聲請未合程式，實嫌速斷。爰依法提起抗告，請求
    廢棄原裁定，賜准抗告人就任為清算人並開始特別清算程序
    等語。
三、按「第83條至第86條、第87條第3 項、第4 項、第89條及第
    90條之規定，於股份有限公司之清算準用之。」、「清算人
    應於就任後15日內，將其姓名、住所或居所及就任日期，向
    法院聲報。清算人之解任，應由股東於15日內，向法院聲報
    。清算人由法院選派時，應公告之；解任時亦同。違反第1
    項或第2 項聲報期限之規定者，各處新臺幣3 千元以上1500
    0 元以下罰鍰。」、「公司之清算，以董事為清算人。但本
    法或章程另有規定或股東會另選清算人時，不在此限。」、
    「清算人就任後，應即檢查公司財產情形，造具財務報表及
    財產目錄，送經監察人審查，提請股東會承認後，並即報法
    院。」、「清算完結時，清算人應於15日內，造具清算期內
    收支表、損益表、連同各項簿冊，送經監察人審查，並提請
    股東會承認。」、「公司法所定清算人就任之聲報，應以書
    面為之。前項書面，應記載清算人之姓名、住居所及就任日
    期，並附具下列文件：一、公司解散、撤銷或廢止登記之證
    明。二、清算人資格之證明。」，公司法第334 條、第83條
    、第322 條第1 項、第326 條第1 項、第331 條第1 項、非
    訟事件法第178 條定有明文。查國勝公司因有開始經營後自
    行停止營業6 個月以上之情事，業遭經濟部於82年12月30日
    以經（82）商232282號函命令解散，且經濟部復於83 年2月
    16日以經（83）商202604號函撤銷國勝公司之公司登記等情
    ，有抗告人提出之經濟部83年2 月16日經（83）商20 2604
    號函附卷可稽（見本院95年度司字第45號卷），是依公司法
    第26條之1 準用公司法第24條至第26條規定，國勝公司應行
    清算。又依抗告人提出之國勝公司變更登記事項卡（含董事
    名單，見本院95年度司字第45號卷）所示，抗告人雖非國勝
    公司唯一之董事，但其既為國勝公司之董事，即具備清算人
    資格，則依公司法第83條第1 項、第3 項規定，應於就任後
    15日內，將其姓名、住所或居所及就任日期，向法院聲報，
    否則依法應遭處罰鍰。按公司法第322 條第1 項，雖以全體
    董事為清算人，但就上開有關清算人就任之聲報，並無明文
    限制須以全體董事共同為清算人就任之聲報，應許抗告人單
    獨為清算人就任之聲報，且就一般客觀情形而言，如數人均
    為清算人，其中一人欲為清算人就任之聲報，而其餘不願共
    同為之，將使該欲為清算人就任之聲報之人，因而須同受逾
    期聲報之處罰，亦非情理之平。再者，抗告人既已提出上開
    經濟部83年2 月16日經（83）商20 2604 號函及國勝公司變
    更登記事項卡（含董事名單），並於聲報狀內記載其住所為
    臺北縣板橋市○○街48巷6 之1 號，就任日期為95年2 月6
    日，而聲報由其擔任國勝公司之清算人，於法並無不合。至
    於「資產負債表及財產目錄經監察人審查之證明文件」、「
    監察人審查後提經股東會承認之證明文件」之提出，係於抗
    告人為清算人就任之聲報後，於他日了結清算事務，向法院
    為呈報清算終結時，始有提出之必要，尚非於為清算人就任
    之聲報時，即應提出，且不影響清算人就任聲報之效力。是
    抗告人稱：清算人聲報就任，不需全體清算人共同為之，「
    資產負債表及財產目錄經監察人審查之證明文件」、「監察
    人審查後提經股東會承認之證明文件」，係屬清算人就任後
    ，為辦理財產檢查事務及聲報清算完結時所應檢附之文件（
    公司法第326 條、第331 條第1 項），並非抗告人聲報就任
    清算人時應檢附之文件等語，即屬有據，洵屬可採。依上開
    說明，抗告人聲報由抗告人擔任國勝公司之清算人，即無不
    合。原法院裁定聲請駁回，尚有未洽。爰廢棄原裁定，且為
    審級利益，由原法院另為適法之處理。
四、至抗告人另向原法院聲請裁定開始特別清算一節，核與本件
    呈報清算人事件無涉，亦應由原法院另為適法之處理，併予
    明。
五、據上論結，本件抗告為有理由，依非訟事件法第44條第1 項
    、第46條，民事訴訟法第492條、第78條，裁定如主文。
中    華    民    國    95    年    11    月    30    日
                  民事第一庭    審判長法  官  李世貴
                                      法  官  陳翠琪
                                      法  官  楊千儀
右為正本，係照原本作成。
如不服本裁定，僅得於收受本裁定正本送達後10日內，以適用法
規顯有錯誤為理由，向本院提出再抗告狀，（須附繕本1 份及繳
納再抗告裁判費新臺幣1,000 元），經本院許可後紿可再抗告。
以上正本與原本相同。
中    華    民    國    95    年    11    月    30    日
                                      書記官  簡青根


司法院資訊處製作；財團法人民間司法改革基金會備份。
